【裁判字號】    97,小上,2
【裁判日期】    970908
【裁判案由】    清償債務
【裁判全文】
臺灣宜蘭地方法院民事判決               97年度小上字第2號
上  訴  人  甲○○
訴訟代理人  丙○○
            丁○○
被上訴人    台灣新光商業銀行股份有限公司
法定代理人  戊○○
訴訟代理人  乙○○
            庚○○
上列當事人間清償債務事件，上訴人對於中華民國97年2月22日
本院羅東簡易庭97年度羅小字第517號第一審判決提起上訴，本
院於民國97年8月25日經言詞辯論終結，判決如下：
    主  文
上訴駁回。
第二審訴訟費用新臺幣壹仟伍佰元由上訴人負擔。
    事實及理由
壹、程序方面：
一、按對於小額程序之第一審裁判之上訴，非以其為違背法令為
    理由，不得為之，又小額訴訟程序之上訴狀內應記載上訴理
    由，並表明：(一)原判決所違背之法令及其具體內容；(二)依訴
    訟資料可認為原判決有違背法令之具體事實，民事訴訟法第
    436條之24、第436條之25分別定有明文。本件上訴人提起上
    訴，以：原判決違反消費者保護法第12條、11條之1、銀行
    法第45條之1第3項等規定等語，堪認其對於原第一審小額判
    決違背法令之情事，已有具體之指摘，是上訴人提起本件上
    訴，應認為已具備合法要件。
二、按當事人於第二審程式不得提出新攻擊或防禦方法，但因原
    法院違背法令，致未能提出者，不在此限，亦為民事訴訟法
    第436條之28所明定。上訴人甲○○主張：依消費性貸款申
    請表（下稱申請表）及消費性貸款約定書（下稱約定書）所
    載，係上訴人甲○○委託誠泰行銷公司向誠泰銀行申請消費
    性貸款，倘誠泰銀行同意貸款亦係撥入誠泰行銷公司，而約
    定書第5條約定還款時亦係申請人將款項繳付誠泰行銷公司
    ，則依民法第531條規定，因上訴人向銀行申辦貸款係以文
    字為之，則委託辦理貸款亦須以文字為之始可，然上訴人簽
    約時並未見誠泰行銷人員在場，更未實際出具委託書委託誠
    泰行銷公司辦理貸款事項，則上開委託部分約定應屬無效，
    上訴人得以未收受貸款抗辯之云云，屬於第二審所提出之新
    攻擊或防禦方法，且非因原審法院違背法令致未能提出，依
    上開規定，於法應屬不合，合先敘明。
貳、實體方面
一、被上訴人於原審起訴主張：上訴人甲○○於民國94年間向訴
    外人階梯股份有限公司（下稱階梯公司）簽訂申請書（下稱
    系爭借款申請書）購買語言教材，並向被上訴人申貸新臺幣
    （下同）160,265元（下稱系爭借款），約定分35期清償，
    借款期間自94年2月7日起至96年12月7日止，每月清償4,579
    元，詎上訴人甲○○自96年2月7日起即未依約償還，爰依消
    費借貸之法律關係，請求上訴人甲○○給付50,369元，及自
    96年2月8日起至清償日止，按年息20%計算之利息。原審判
    決上訴人敗訴，上訴人甲○○聲明不服提起上訴。
二、上訴人甲○○則以：(一)伊購買階梯公司之語言教材，購買之
    初，階梯公司人員佯稱該公司提供分期付款服務，簽約時卻
    夾帶與被上訴人間之消費性貸款申請書，伊實係受階梯公司
    之詐欺所為，伊依法為撤銷之意思表示。(二)因該貸款申請書
    字體很小無法辨識，也沒有給與30日之審閱期間，故伊並不
    知已另申辦貸款。伊為經濟上之弱勢，而被上訴人與階梯公
    司具有經濟上同一性之客觀關聯因素，系爭貸款契約顯然有
    消費者保護法第12條所定違反誠信原則、顯失公平、違反平
    等互惠原則之情形，系爭貸款契約關於伊不得以其對階梯公
    司得主張之抗辯事由對抗被上訴人之約款，應屬無效。(三)伊
    於95年10月19日與階梯公司終止契約辦理退貨後，階梯公司
    陳稱帳務部分已與被上訴人約定，並由階梯公司承擔處理，
    是以系爭債務已移轉至被上訴人與階梯公司間，被上訴人再
    向伊請求，自屬無據。(四)原審判決違反銀行法第45條之1之
    規定等語置辯，並為上訴聲明：(一)原判決廢棄。(二)被上訴人
    在第一審之訴駁回。
三、經查，上訴人甲○○於93年12月30日購買階梯公司之語言教
    材，價金160,265元，辦理分期付款自94年2月7日起至96年
    12月7日止，分35期每期清償4,579元，並由原審共同被告己
    ○○擔任連帶保證人。上訴人甲○○並於誠泰銀行消費性貸
    款申請表右下角申請人欄親自簽名，於繳納24期後，自96年
    2 月7日起未再繳納，又上訴人甲○○於95年10月19日與階
    梯公司終止契約辦理退貨等事實，均為兩造所不爭執（詳原
    審卷第6、20頁及93年12月30日電話徵信譯文），應堪信為
    真實。惟被上訴人主張上訴人甲○○應給付被上訴人50,369
    元本息等情，則為上訴人甲○○所否認，並以前詞置辯。茲
    兩造爭執點在於：(一)系爭貸款契約是否有違反誠信原則、顯
    失公平、違反消費者保護法第12條規定等事由而無效？(二)上
    訴人甲○○得否主張受詐欺而撤銷訂立系爭貸款契約之意思
    表示？(三)上訴人甲○○與階梯公司終止買賣契約後，系爭貸
    款債務是否移由階梯公司承擔。(四)原審判決違反銀行法第45
    條之1之規定？茲析述如下：
四、系爭貸款契約約款是否有消費者保護法第12條規定違反誠信
    原則、顯失公平、違反平等互惠原則之無效事由?
  (一)被上訴人所提出之「申請表」其內容及申請書背面之約定書
    ，均係被上訴人為與不特定多數申請分期付款之消費者訂立
    同類契約之用，所提出預先擬定之契約條款，參諸消費者保
    護法第2條第7款、第9款規定，固屬定型化契約條款及定型
    化契約。惟所謂定型化契約應受衡平原則限制，係指締約之
    一方之契約條款已預先擬定，他方僅能依該條款訂立契約，
    否則，即受不締約之不利益，始應適用衡平原則之法理，以
    排除不公平之「單方利益條款」，避免居於經濟弱勢之一方
    無締約之可能，而忍受不締約之不利益，是縱他方接受該條
    款而締約，亦應認違反衡平原則而無效，俾符平等互惠原則
    （最高法院93年度台上字第710號判決意旨參照）。故定型
    化契約乃指當事人一方預定用於同類契約之條款而訂定之契
    約，該契約若有加重他方當事人責任之條款，因違反誠信原
    則，顯失公平而無效時，乃以契約當事人之一方於訂約當時
    ，處於無從選擇締約對象或無拒絕締約餘地之情況，而簽訂
    顯然不利於己之約定為其要件。本件上訴人甲○○向階梯公
    司購買商品及服務，並以向被上訴人貸款之方式，給付階梯
    公司費用，並由上訴人甲○○按月分期償還予被上訴人，貸
    款之款項則直接撥付階梯公司。故兩造間有一消費借貸之貸
    款契約，上訴人甲○○與階梯公司間有一商品及服務契約。
    上訴人甲○○為自身財務運用之考量，本得選擇以現金、信
    用卡消費或向被上訴人貸款等方式，支付階梯公司購買商品
    及服務之費用，若認為「申請書」有關之條款內容，約定一
    切有關商品之契約上責任應由經銷商（即階梯公司）負責，
    被上訴人不負任何責任（約定書第13條），對借款人之伊顯
    失公平，自可拒絕與被上訴人締約。本件上訴人甲○○縱使
    不與被上訴人簽訂系爭貸款契約，亦可依常態交易，按一般
    買賣契約方式，一次支付全部價金，上訴人甲○○基於自身
    利益之考量，選擇階梯公司之優惠方案，而與上訴人簽訂系
    爭貸款契約，顯已非無其他締約之可能，且亦不因其未向被
    上訴人辦理本件貸款約定分期清償，而即受有不締約之不利
    益。是認本件上開貸款契約，並無違反誠信原則、顯失公平
    ，或違反平等互惠原則，而無消費者保護法第12條所定無效
    之情形。
  (二)被上訴人並非上訴人甲○○與階梯公司間契約關係之當事人
    ，對於上訴人甲○○與訴外人階梯公司間之約定、契約履行
    情形、契約解除權、債權債務等因商品及服務之契約所生紛
    爭，並無介入、參與或控制之權利，依契約自由原則、契約
    相對性原則及誠信原則，兩造間就系爭貸款契約之權利義務
    ，本不應受上訴人甲○○與訴外人階梯公司間之契約約定影
    響，已如前述。系爭貸款契約約定事項第7點所載申請人及
    連帶保證人…同意不得以申請人與特約商（經銷商）間之法
    律關係存在與否或其他任何事由（如商品之瑕疵擔保）對抗
    誠泰銀行及誠泰行銷股份有限公司等語，乃契約相對性之重
    申而已，縱申請書未有該約定，基於債之相對性原則，就被
    上訴人與上訴人甲○○間、上訴人甲○○與階梯公司間之契
    約關係，亦應為與前揭約款內容相同之解釋。是前揭約款並
    無加重責任、或拋棄權利、限制行使權利之違反誠信原則、
    顯失公平情形。上訴人主張前揭約款應屬無效云云，顯屬無
    據。
  (三)上訴人甲○○復辯稱階梯公司未給與30日審閱期間乙節。按
    企業經營者與消費者訂立定型化契約前，應有30日以內之合
    理期間，供消費者審閱全部條款內容。違反前項規定者，其
    條款不構成契約之內容。但消費者得主張該條款仍構成契約
    之內容。中央主管機關得選擇特定行業，參酌定型化契約條
    款之重要性、涉及事項之多寡及複雜程度等事項，公告定型
    化契約之審閱期間，消費者保護法第11條之1固有明文。惟
    此立法目的在於使消費者充分了解契約內容，避免消費者於
    匆忙間不及了解其依契約所得主張之權利及應負之義務，致
    訂立顯失公平之契約而受有損害。本件上訴人甲○○於93年
    12月30日填具系爭消費性商品貸款申請表後，約10分鐘誠泰
    銀行即以電話與上訴人聯絡確認，為被告甲○○所自承，又
    上訴人甲○○辦理分期付款，共分35期，已繳納24期，第1
    次繳款日為94年1月26日，迨至96年2月7日始未再繳款，有
    繳款明細可證（詳本院卷第6頁），則自上訴人甲○○簽約
    後至第1次繳款，已經過相當期間足供其合理審閱契約書，
    是應不得再執此事由，否定原約定契約之效力。
五、上訴人甲○○不得主張受詐欺而撤銷訂立系爭貸款契約之意
    思表示：
    上訴人甲○○雖辯稱：階梯公司佯稱其提供分期付款服務，
    伊不知係向被上訴人貸款云云。惟查:
  (一)上訴人甲○○於向階梯公司訂約購買商品時，階梯公司即交
    付「階梯聰明家作業手冊」等情，為上訴人甲○○所自承在
    卷（詳本審卷第24頁），而依該手冊內容，其第5至7頁中已
    詳述向誠泰銀行辦理分期付款之方法，並有系爭貸款契約所
    使用之申請書範本附於手冊之內（詳本審卷第44至45頁）。
    足見階梯公司就購買商品之分期付款方法係利用金融機構辦
    理借款之方式乙節，已於訂約時所交付之手冊中充分揭露，
    上訴人甲○○當無誤認之可能。
  (二)又上訴人甲○○已自承申請表簽名欄之簽名為其所寫，而該
    申請表上申請人基本資料欄上方，即載明「本表係向誠泰銀
    行申請消費性貸款」等字，並以紅色字體標示，業經原審當
    庭勘驗無訛（詳原審卷第118之1頁），申請表正面之簽名欄
    上方之約定事項第1點並記載「申請人同意委由誠泰行銷股
    份有限公司向誠泰商業銀行申請消費性商品貸款，用以支付
    向特約商（經銷商）購買消費性商品之分期付款總價款」等
    語；申請人簽名欄內亦有「本人對申請表及背面消費性商品
    貸款約定書之所有條款，已於簽署前經合理天數詳細審閱，
    且充分理解其內容，並同意遵守之」之記載，而該申請書背
    面第1行，即已粗體字記載「消費性商品貸款約定書」等語
    ，其下方並明示「立約定書人（即申請人，下稱借款人）向
    特約商（經銷商）購買消費性商品分期付款所需.... 向誠
    泰銀行申辦消費性商品貸款」等語。上訴人甲○○為63年8
    月8日出生，訂約時為現代地政房屋聯盟主任，有前開申請
    表當事人基本資料可佐，應具有相當之智識程度及社會閱歷
    ，縱經辦推銷人員未說明清楚，當無誤認本件消費性貸款申
    請表為與階梯公司間分期付款買賣契約書之可能。
  (三)況上訴人甲○○簽寫上開申請書並交付階梯公司經辦人員後
    ，誠泰銀行消費貸款徵信人員於93年12月30日即以電話向其
    確認，且自述為誠泰銀行，且向上訴人甲○○確認是否要辦
    分期貸款，由上訴人甲○○為肯定之答覆等情，有被上訴人
    所提出之徵信錄音譯文足證，徵信過程且為上訴人甲○○所
    不爭執，可認上訴人甲○○於交付申請書時，已知悉係向誠
    泰商業銀行申辦消費性貸款，並同意該契約之內容。而上訴
    人甲○○申辦貸款後，即按月持繳款單陸續繳款24期，繳款
    單上之受款人記載為新光行銷股份有限公司，上訴人甲○○
    對於其每月分期繳款對象並非階梯公司乙節，自無從委為不
    知。
  (四)綜上所述，是上訴人甲○○抗辯因受階梯公司詐欺，不知向
    被上訴人貸款云云，實屬無稽，其撤銷借貸之意思表示，核
    與民法第92條規定之要件不符，尚難准許。
六、上訴人甲○○與階梯公司間終止買賣契約後，系爭借款債務
    是否移由階梯公司承擔?
  (一)兩造之契約與上訴人甲○○與階梯公司之契約乃分別獨立之
    契約，並無所謂契約聯立之情況：上訴人甲○○與階梯公司
    成立買賣契約，依約由上訴人甲○○支付買賣價金予階梯公
    司，階梯公司則提供商品予上訴人甲○○；而兩造間之系爭
    貸款契約，則為信用貸款，由上訴人貸款與被上訴人，被上
    訴人分期清償借款。二契約之性質、內容全然不同；雖二契
    約之當事人均有被上訴人，但被上訴人在該二契約中之權利
    義務亦迥異，兩契約難認有何關聯性。至上訴人甲○○將被
    上訴人貸款金額撥付給訴外人階梯公司，乃基於系爭貸款契
    約被上訴人指定受款人使然，要與被上訴人與階梯公司間之
    契約無涉，上開買賣契約與系爭貸款契約為獨立之二契約，
    應屬灼然。
  (二)依前所述，上訴人甲○○係向被上訴人辦理貸款，故消費借
    貸契約之法律關係即存在於兩造之間，本於債之相對性原則
    ，與上訴人甲○○購買商品之經銷商階梯公司無涉，無論上
    訴人甲○○與階梯公司間有何法律關係，亦與被上訴人無涉
    。又依消費性商品貸款約定書第13條約定「借款人（即上訴
    人甲○○）及連帶保證人（即原審共同被告己○○）同意，
    不以其對經銷商（指階梯公司）之任何債權向貴行（指誠泰
    商業銀行）主張抵銷，一切有關商品（標的物）之瑕疵擔保
    、保固、保證、售後服務或其他契約上之責任，仍應由經銷
    商負責，貴行或本人委託之誠泰行銷股份有限公司，均對借
    款人與經銷商之法律關係，不負任何責任」（詳申請表背面
    ），亦重申此旨。是上訴人甲○○無從以其與階梯公司間終
    止契約事由，拒絕清償其借款債務。
  (三)上訴人甲○○固抗辯：階梯公司已同意承擔其對被上訴人之
    借款債務，且為被上訴人所同意，伊自無清償之義務云云，
    惟依其所舉之聲明書以觀，該聲明書係聲明「嗣後，由本人
    自行與誠泰行銷股份有限公司結清其貸款金額，本人與誠泰
    行銷股份有限公司之間有任何爭議，此概與階梯公司無涉，
    特立此書，以示聲明」等語（詳本院卷第30頁），已與與上
    訴人甲○○前揭抗辯意旨相異；上訴人甲○○答辯狀內雖載
    階梯公司所出具要求其簽具之95年10月19日切結書上載「倘
    有任何糾紛，概與誠泰行銷股份有限公司無涉」等語，然並
    未提出上開切結書以實其說。是上訴人甲○○此部分抗辯未
    能舉證證明，無從認被上訴人已同意承擔系爭貸款契約。至
    於上訴人甲○○於本院雖另提出階梯公司之聲明書，聲明「
    台端（即上訴人甲○○）向誠泰銀行辦理階梯股份有限公司
    （下稱本公司）商品買賣之消費性貸款事宜，然就台端中途
    終止買賣契約時，因本公司與銀行雙方約定，於扣款台端已
    給付銀行之分期付款，應返還銀行該筆剩餘貸款金額，以解
    除台端之消費性貸款契約。惟本公司因故無法如期返還上開
    剩餘貸款金額，至前揭消費性貸款契約無法解除，所造成台
    端權益受損，由本公司承擔責任。」等語（詳本審卷第180
    頁），縱認屬階梯公司債務承擔之聲明，惟依民法第301條
    規定，第三人與債務人訂立契約承擔其債務者，非經債權人
    承認，對於債權人不生效力。被上訴人否認有同意階梯公司
    承擔系爭債務，而上訴人甲○○於原審及本院審理時，始終
    未能提出被上訴人同意階梯公司承擔系爭借款債務之證明，
    其所辯系爭借款債務於其與階梯公司終止契約後，已移由階
    梯公司承擔云云，顯不足採。
七、原審判決是否違反銀行法第45條之1之規定：
    按銀行應建立內部控制及稽核制度；其目的、原則、政策、
    作業程序、內部稽核人員應具備之資格條件、委託會計師辦
    理內部控制查核之範圍及其他應遵行事項之辦法，由主管機
    關定之。銀行對資產品質之評估、損失準備之提列、逾期放
    款催收款之清理及呆帳之轉銷，應建立內部處理制度及程序
    ；其辦法，由主管機關定之。銀行作業委託他人處理者，其
    對委託事項範圍、客戶權益保障、風險管理及內部控制原則
    ，應訂定內部作業制度及程序；其辦法，由主管機關定之，
    銀行法第45條之1固有明文。惟查本件被上訴人請求上訴人
    甲○○與原審共同被告己○○連帶清償借款事件，與被上訴
    人內部之控制及稽核制度尚屬無涉，自難認原判決有何違反
    銀行法第45條之1之情形，上訴人指原審判決違反銀行法第4
    5條之1，洵屬無據。
八、綜上所述，被上訴人主張兩造間成立系爭消費借貸契約，及
    上訴人積欠借款等情，均堪認定。上訴人甲○○所為契約無
    效、受詐欺所為意思表示、債務承擔等節，均屬無據。至原
    審共同被告己○○對於被上訴人之主張均未爭執。從而，被
    上訴人依消費借貸及連帶保證之法律關係，請求上訴人給付
    50,369元，及自96年2月8日起至清償日止，按年息20%計算
    之約定遲延利息，為有理由。原審基此為上訴人敗訴之判決
    ，於法洵無違誤。上訴意旨仍執前詞，指摘原判決不當，求
    予廢棄改判，為無理由，應予駁回。
九、按債權人以各連帶債務人為共同被告提起給付之訴，以被告
    一人提出非基於其個人關係之抗辯，而經法院認為有理由者
    為限，始得適用民事訴訟法第56條第1項之規定（最高法院4
    1年度台抗字第10號判例意旨參照）。上訴人甲○○雖提出
    非基於其個人關係之事實而上訴，但經本院實體調查後認為
    上訴人甲○○之上訴無理由，是無庸增列原審共同被告己○
    ○為視同上訴人，附此敘明。
十、本件第二審訴訟費用應依民事訴訟法第436條之19條第1項確
    定其數額為1,500元，應由上訴人負擔。
依民事訴訟法第436條之32第1項、第2項、第449條第1項、第95
條、第78條、第436條之19第1項，判決如主文。
中    華    民    國    97    年    9     月    8     日
                  民事庭  審判長法  官  楊麗秋
                                法  官  林翠華
                                法  官  張育彰
以上正本係照原本作成
本判決不得上訴。
中    華    民    國    97    年    9     月    9     日
                                書記官  藍友隆


司法院資訊處製作；財團法人民間司法改革基金會備份。
